---
title: "EP04-respuesta-equipo-7"
author: "equipo 7"
date: "2026-04-23"
output: html_document
---

```{r setup, include=FALSE}
knitr::opts_chunk$set(echo = TRUE)
library(DescTools)
library(dplyr)
library(ez)
library(ggpubr)
library(tidyr)
library(car)
library(tidyverse)
library(RVAideMemoire)
library(rcompanion)
```

```{r}

```

## Pregunta 1: Una organización de conservación de la fauna silvestre estudia manadas de tres tipos de animales herbívoros en reservas naturales africanas. Se seleccionó aleatoriamente una muestra de 30 observaciones de los animales que se acercaron a beber agua en el principal afluente de las reservas Etosha y Mahago durante tres días consecutivos del mes de febrero. Se registraron 4 elefantes, 4 antílopes y 22 cebras en la primera, y 14 elefantes, 8 antílopes y 8 cebras en la segunda. ¿Existe evidencia de que la proporción de especies es la misma en ambas reservas?

### Desarrollo
#### Primero hay que seleccionar una prueba y ver si se cumplen las condiciones. En este caso, como se nos habla de proporciones, Proponemos inicialmente utlizar la prueba chi-cuadrado de homogeneidad si se cumplen las condiciones, o alternativamente la prueba de Fisher. Para poder ver eso, hace falta hacer primero la tabla de frecuencias.
#### $H_{0}$: Las proporciones de especies entre ambas reservas es igual. Matemáticamente, denotando ambas proporciones como $p$, entonces $p_{Etosha}$ = $p_{Mahago}$ 
#### $H_{A}$: Existe una diferencia en la proporción de especies en ambas reservas. Matemáticamente, $p_{Etosha} \neq p_{Mahago}$

```{r}
# Construcción de tablas
Reserva = c(rep("Etosha", 30), rep("Mahago", 30))
Animales = c(rep("Elefante", 4), rep("Antilope", 4), rep("Cebra", 22), rep("Elefante",14), rep("Antilope", 8), rep("Cebra", 8))
datos_1 = data.frame(Reserva, Animales)
tabla = xtabs(~., datos_1)
tabla

# Los datos observados muestran frecuencias menores a 5 en dos celdas, entonces queremos confirmar si los datos esperados también muestran alguna celda con frecuencia menor a 5, para ver si corresponde usar prueba chi-cuadrado.

chisq.test(tabla)$expected

# Como las observaciones son independientes entre sí (distintas reservas) y en las frecuencias esperadas ninguna celda es menor a 5, podemos usar chi-cuadrado.

# Aplicamos la prueba chi-cuadrado
chi_cuadrado_prueba = chisq.test(tabla)
chi_cuadrado_prueba
```
#### El p-value obtenido es de 0.001217 que es menor al nivel de significación, así que se rechaza la hipótesis nula y se concluiría que existe una diferencia en la proporción de especies, pero ¿En donde?. Para ello se realiza un procedimiento Post-Hoc con el método de Holm.
```{r}
# Definimos el alfa y la frecuencia mínima esperada
alfa = 0.05
minima_frec_esperada = 5

# Aplicamos el procedimiento post-hoc
if(chi_cuadrado_prueba[["p.value"]] < alfa) {
  
  # Obtenemos los pares de Animales
  pares = t(combn(colnames(tabla), 2))
  N = nrow(pares)
  
  # Obtenemos las pruebas post-hoc
  pruebas_ph = sapply(1:N, function(i) chisq.test(tabla[, pares[i, ]]), simplify = FALSE)
  # Identificamos si hay frecuencias esperadas < 5
  i_no = which(sapply(1:N, function(i) min(pruebas_ph[[i]][["expected"]])) < minima_frec_esperada)
  
  # Se cambia a prueba Exacta de Fisher si no se cumplen la condición
  if(length(i_no) > 0) {
    pruebas_ph[i_no] = sapply(i_no, function(i) fisher.test(tabla[, pares[i, ]]), simplify = FALSE)
  }
  
  # Preparamos tabla con el resumen de rewsultados
  nombre_ph = rep("Chi cuadrado", N)
  if(length(i_no) > 0) nombre_ph[i_no] = "Ex. de Fisher"
  
  estadistico = sapply(1:N, function(i) pruebas_ph[[i]][["statistic"]])
  if(length(i_no) > 0) {
    # Fisher retorna un 'estimate' (Odds Ratio) en lugar de 'statistic'
    estadistico[i_no] = sapply(i_no, function(i) pruebas_ph[[i]][["estimate"]]) 
  }
  estadistico = round(unlist(estadistico), 2)
  
  p_val = sapply(1:N, function(i) pruebas_ph[[i]][["p.value"]])
  
  # Ajuste de p-valores
  p_adj_h = p.adjust(p_val, method = "holm")
  p_adj_by = p.adjust(p_val, method = "BY")
  
  sig_h = ifelse(p_adj_h < alfa, "*", " ")
  sig_by = ifelse(p_adj_by < alfa, "*", " ")
  
  # Consolidar resultados
  resultados = data.frame(pares[, 1], pares[, 2], nombre_ph, estadistico)
  resultados = cbind(resultados, p_val, p_adj_h, sig_h, p_adj_by, sig_by)
  colnames(resultados) <- c("Animal 1", "Animal 2", "Prueba", "Estadístico", 
                            "Valor p", "P.adj_Holm", "", "P.adj_BY", "")
  
  # Mostramos el resumen de resultados
  print(resultados, digits = 3)
}

# Observamos que el menor p-value obtenido corresponde a la diferencia entre cebras y elefantes, por lo que ambos presentan una diferencia significativa a nivel de significación 0.05.
```

### Conclusión
#### Con los resultados obtenidos en estas pruebas, se concluye con un 95% de confianza de que las proporciones de animales en ambas reservas es diferente para almenos una de las especies, siendo en este caso una diferencia entre la proporcón de cebras y la proporción de elefantes.

## Pregunta 2: En otro planeta se realiza un estudio sobre la preferencia de hábitat de dos especies de alienígenas. Después de observar a una muestra de 9 alienígenas de la especie EA14012-A y 15 de la especie EA14013-B durante meses, se ha determinado que 3 alienígenas de la primera y 11 de la segunda prefieren hábitats acuáticos, mientras los demás prefieren hábitats subterráneos. ¿Existe relación entre las especies alienígenas y elegir hábitats subterráneos o hábitats acuáticos?

### Desarrollo
#### Ya que se nos pregunta por relación entre variables, observamos un número bajo de muestras, dos variables dicotómicas y una frecuencia observada de 3 consideramos ideal utilizar la prueba de Fisher. Construiremos la tabla y probaremos las siguientes hipótesis:
#### $H_{0}$: No existe relación entre la especie y un hábitat particular
#### $H_{A}$: Existe una relación entre la especie y el hábitat de preferencia

```{r}
# Para la sencillez visual del ejercicio, denotaremos a la especie "EA14012-A" Como "Especie A" y a la especie "EA14013-B" como "Especie B"
Especies = c(rep("Especie A", 9), rep("Especie B", 15))
Habitat = c(rep("Acuático", 3), rep("Subterráneo", 6), rep("Acuático", 11), rep("Subterráneo", 4))
datos_2 = data.frame(Especies, Habitat)
tabla2 = xtabs(~., datos_2)
tabla2

# Veremos las frecuencias esperadas para cada celda
chisq.test(tabla2)$expected

# Observamos una celda con una frecuencia esperada menor a 5, tenemos una tabla de contingencia 2x2 y no hay nada que apunte a que la muestra NO fue elegida de manera aleatoria, asi que consideramos que se cumplen las condiciones para aplicar Fisher.

fisher.test(tabla2)
```

### Conclusión
#### Con un p-value de 0.0918, no existe evidencia suficiente para rechazar la hipótesis nula, por ende, concluimos que existe una relación entre la especie y su hábitat particular de preferencia.

## Pregunta 3: Un grupo de científicas y científicos está llevando a cabo un experimento para evaluar el crecimiento de plantas en condiciones de tierra sintética. Inicialmente, seleccionaron aleatoriamente 25 plantas de la misma parcela de tierra y registraron su crecimiento. Luego, estas plantas fueron trasladadas a la nueva tierra sintética durante un período de tiempo determinado, y posteriormente se registró nuevamente su crecimiento. Los resultados se presentan a continuación:
## - 7 plantas mostraron un crecimiento bajo tanto en la tierra original como en la tierra sintética.
## - 5 plantas que mostraron un crecimiento bajo en la tierra original experimentaron un aumento en su crecimiento al ser trasladadas a la tierra sintética.
## - 6 plantas mantuvieron un alto nivel de crecimiento en ambas condiciones de suelo.
## - 7 plantas mostraron un alto nivel de crecimiento en la tierra original, pero este disminuyó al ser trasladadas a la tierra sintética.
## ¿Existe evidencia de que usando tierra sintética haya tenido un efecto significativo en el crecimiento de las plantas?

### Desarrollo:
#### Como el enunciado pregunta sobre la existencia de un cambio significativo, implica utilizar la prueba de McNemar. Por ende se plantean las siguientes hipótesis:
#### $H_{0}$: No existe un efecto significativo en el crecimiento de las plantas al usar tierra sintética.
#### $H_{A}$: Sí existe un efecto significativo en el crecimiento de las plantas al usar tierra sintética.
#### Para aplicar la prueba de McNemar, se necesita que se cumplan las siguientes condiciones:
#### - Muestras apareadas: La investigación implica determinar la existencia de un efecto al trasladar las plantas de la tierra orignal a la tierra sintética, por lo que implica un estudio antes-después. Entonces de cumple la condición.
#### - Tamaño de muestra: En este caso la muestra tiene un tamañod de 25, por lo que se cumple la condición.

#### Con las condiciones verificadas, procedemos con la prueba utilizando $\alpha$=0.05:
```{r}
# Construimos la tabla
planta <- seq(1:25)
tierra_original <- c(rep("Bajo", 12), rep("Alto", 13))
tierra_sintetica <- c(rep("Bajo", 7), rep("Alto", 11), rep("Bajo", 7))
datos <- data.frame(planta, tierra_original, tierra_sintetica)
tabla3 <- table(tierra_sintetica, tierra_original)
tabla3

# Con la tabla creada, realizamos la prueba de McNemar
mcnemar.test(tabla3, correct = FALSE)
```
### Conclusión
#### Observamos que el p-value obtenido es de 0.5637 el cual es mayor que $\alpha$. Por lo tanto, deteminamos que no existe evidencia suficiente para rechazar $H_0$, determinando que no existe un efecto significativo al transladar plantas a la tierra sintética.

## Pregunta 4: Una agencia de marketing desea determinar si hay una diferencia significativa en la efectividad de tres estrategias publicitarias utilizadas para promocionar un nuevo producto. Para ello, se ha recopilado información de personas que fueron expuestas a las tres estrategias publicitarias, registrando si mostraron una aceptación (A) o rechazo (R) a cada una de ellas.
## ¿Qué puede concluir la agencia de marketing sobre la efectividad de las estrategias publicitarias para promover el nuevo producto?
### Indicación: obtenga la muestra de 50 personas a partir del archivo “EP04 Datos.csv” que se encuentra en el directorio compartido, usando la semilla 137.

### Desarrollo
#### Primero leeremos el archivo y generaremos una muestra de 50 personas con la semilla dada. Luego, al tratarse de un caso con una variable de respuesta dicotómica y una variable independiente con más de dos observaciones pareadas, planteamos utilizar prueba Q de Cochran.
#### $H_{0}$: La proporción de efectividad es la misma para las tres estrategias publicitarias
#### $H_{A}$: La proporción de efectividad es distinta para al menos una de las tres pruebas publicitarias
#### Para poder realizar efectivamente la prueba Q de Cochran, necesitamos primero validar que se cumplan las condiciones de su uso:
#### 1. La variable de respuesta es dicotómica: se cumple, aceptamiento o rechazo.
#### 2. la variable independiente es categórica: se cumple, son tres estrategias distintas.
#### 3. las observaciones son independientes entre sí: podemos asumir, ya que no se menciona lo contrario, que las respuesta de una persona no afectan a otra persona, así que decimos que se cumple.
#### 4. el tamaño de la muestra es lo suficientemente grande: se cumple, tenemos 50 bloques y 3 tratamientos, cuyo producto es muy superior al 24 recomendado.
```{r}
# Lectura de datos
set.seed(137)
datos = read.csv2("EP04 Datos.csv")
indices_muestra = sample(1:nrow(datos), 50)
muestra = datos[indices_muestra, ]

# pasamos los datos a datos largos y cambiamos los exitos y fracasos de 'A' y 'R' a '1' y '0' respectivamente para respetar el formato de 
datos_numericos = muestra |> mutate(across(starts_with("estrategia"), ~ ifelse(. == "A", 1, 0)))
datos_largos = datos_numericos |> pivot_longer(c("estrategia_1", "estrategia_2", "estrategia_3"),
                                               names_to = "estrategia", values_to = "resultado")

datos_largos$id = factor(datos_largos$id)
datos_largos$estrategia = factor(datos_largos$estrategia)

# con los datos preparados y las condiciones probadas en el desarrollo, realizamos prueba Q de Cochran
prueba_q <- cochran.qtest(resultado ~ estrategia | id, 
                          data = datos_largos, 
                          alpha = 0.05)
prueba_q
```
#### Dado que el p-value de la prueba Q de Cochran es de 0.003256, se rechaza la hipótesis nula ($H_0$), por lo tanto, se determina que la proporción de efectividad es distinta para al menos una de las estrategias publicitarias. Para identificar exactamente entre cuáles estrategias existen diferencias significativas, procedemos con un análisis post-hoc utilizando la prueba de McNemar con ajuste de Holm.
```{r}
# aplicamos el procedimiento post-hoc con ajuste de holm.
post_hoc <- pairwiseMcnemar(resultado ~ estrategia | id,
                            data = datos_largos,
                            test = "mcnemar", 
                            correct = FALSE, 
                            method = "holm")

post_hoc

```
### Conclusión
#### Con los resultados que obtuvimos en las pruebas, se concluye con un 95% de confianza que la efectividad para promocionar el nuevo producto es diferente para al menos una de las estrategias publicitarias. Al observar las proporciones estimadas (28% para la estrategia 1, 64% para la estrategia 2 y 52% para la estrategia 3) y los resultados del procedimiento post-hoc, determinamos que existen diferencias significativas en la efectividad entre la estrategia 1 y las estrategias 2 y 3. A su vez, al comparar entre las estrategias 2 y 3 no se encontró evidencia suficiente para afirmar que exista una diferencia significativa entre ambas. Finalmente, la agencia puede concluir que las estrategias 2 y 3 son significativamente más eficaces que la primera, y no se puede demostrar una superioridad entre las estrategias 2 y 3.
```{r}

```