---
title: "EP09-respuesta-equipo-5"
author: ""
output: html_document
date: "2026-07-29"
---

```{r setup, include=FALSE}
options(repos = c(CRAN = "[https://cloud.r-project.org](https://cloud.r-project.org)"))
knitr::opts_chunk$set(echo = TRUE)
paquetes <- c("tidyr", "dplyr", "car", "ez", "emmeans", "ggpubr", "rstatix", "knitr", "MASS", "base", "stats")
install_if_missing <- function(p) {
  if (!require(p, character.only = TRUE)) {
    install.packages(p)
    library(p, character.only = TRUE)
  }
}
invisible(sapply(paquetes, install_if_missing))
```

# Eunciado
**Un estudio recolectó medidas anatómicas de 247 hombres y 260 mujeres (Heinz et al., 2003). El estudio incluyó nueve mediciones del esqueleto (ocho diámetros y una profundidad de hueso a hueso) y doce mediciones de grosor (circunferencias) que incluyen el tejido. La siguiente tabla detalla las variables registradas en este estudio:**

## Carga de datos

```{r}
datos <- read.csv2("EP09 Datos.csv", stringsAsFactors = TRUE)
```

# Pregunta 1

**Definir la semilla a utilizar, que corresponde a los últimos cuatro dígitos del RUN (sin considerar el dígito verificador) del integrante de menor edad del equipo.**

```{r}
set.seed(1368)
```

# Pregunta 2

**Seleccionar una muestra aleatoria de 100 mujeres (si la semilla es un número par) o 100 hombres (si la semilla es impar), y separar 70 casos para trabajar en la construcción de modelos y 30 para su evaluación en datos no vistos.**

```{r}
# Obtención de muestra, como la semilla utilizada es par, entonces obtener muestra de 100 mujeres
# Aplicamos filtro de 
women <- datos %>% filter(Gender == 0)

muestra <- women %>% slice_sample(n = 100)

casos <- muestra %>% slice_sample(n = 70)

no_vistos <- muestra %>% anti_join(casos)
```

# Pregunta 3

**Seleccionar de forma aleatoria ocho posibles variables predictoras (sin considerar la estatura).**

```{r}
set.seed(1368)
variables <- setdiff(names(casos), c("Weight", "Height", "Gender"))

variables_seleccionadas <- sample(variables, 8)
print(variables_seleccionadas)

datos_reducidos <- casos[, variables_seleccionadas]
```
Obteniendo las siguientes variables en una tabla:

```{r}

```

# Pregunta 4 

**Seleccionar, de las otras variables, una que el equipo considere que podría ser útil para predecir la variable Peso (sin considerar la estatura), justificando bien esta selección.**

Se seleccionó la variable "Waist.Girth", 

# Pregunta 5

**Usando el entorno R y paquetes estándares, construir un modelo de regresión lineal simple con el predictor seleccionado en el paso anterior.**

```{r}
mls <- lm(Weight ~ Waist.Girth, data = casos)
summary(mls)
```

# Pregunta 6

**Usando herramientas estándares para la exploración de modelos del entorno R, buscar entre dos y cinco predictores de entre las variables seleccionadas al azar en el punto 3, para agregar al modelo de regresión lineal simple obtenido en el paso 5.**

```{r}
# 8 variables al azar, más seleccionada en p5

mls_completo <- lm(Weight ~ Waist.Girth + Ankle.Minimum.Girth + Bitrochanteric.diameter + Age + Wrist.Minimum.Girth + Hip.Girth + Calf.Maximum.Girth + Knee.Girth + Thigh.Girth, data = casos)

summary(mls_completo)

```
Para la selección de predictores se optó por utilizar la regresión paso a paso (...explicación...). Se utiliza la función step(), que parte de mls y va agregando predictores hasta llegar a mls_completo, con el criterio de AIC donde cuanto menor AIC, mejor es el modelo, siempre que sea comparado con los mismos datos y variables de respuesta.

```{r}
mls_step <- step(mls,
                  scope = list(lower=mls,
                               upper=mls_completo),
                  direction = "forward")
```
Comparando con los modelos que contienen entre 2 y 5 predictores, observamos que el modelo con menor AIC presentado es aquel que contiene 5 predictores con un valor AIC = 122.22, por lo que se selecciona como modelo final y lo evaluamos.

```{r}
mls_final <- lm(Weight ~ Waist.Girth + Knee.Girth + Calf.Maximum.Girth + Wrist.Minimum.Girth + Hip.Girth, data = casos)
summary(mls_final)
```



# Pregunta 7

**Evaluar la bondad de ajuste (incluyendo el análisis de casos atípicos y casos influyentes) y la generalidad (condiciones para RLM) de los modelos y “arreglarlos” en caso de que presenten algún problema.**

```{r}
modelo_0 <- lm(Weight ~ 1, data = casos)
modelo_1 <- lm(Weight ~ Waist.Girth, data = casos)
modelo_2 <- lm(Weight ~ Waist.Girth + Knee.Girth, data = casos)
modelo_3 <- lm(Weight ~ Waist.Girth + Knee.Girth + Calf.Maximum.Girth, data = casos)
modelo_4 <- lm(Weight ~ Waist.Girth + Knee.Girth + Calf.Maximum.Girth + Wrist.Minimum.Girth, data = casos)
modelo_5 <- lm(Weight ~ Waist.Girth + Knee.Girth + Calf.Maximum.Girth + Wrist.Minimum.Girth + Hip.Girth, data = casos)

AIC(modelo_0, modelo_1, modelo_2, modelo_3, modelo_4, modelo_5)
BIC(modelo_0, modelo_1, modelo_2, modelo_3, modelo_4, modelo_5)

anova(modelo_0, modelo_1, modelo_2, modelo_3, modelo_4, modelo_5)
```

# Pregunta 8

**Evaluar el poder predictivo del modelo con los datos no utilizados para construirlo.**

```{r}

```