---
title: "EP03-respuesta-equipo-08"
author: "Anónimo"
date: "`r Sys.Date()`"
output: html_document
---


```{r, message=FALSE, warning=FALSE}
library(ggplot2)
library(ggpubr)
library(pwr)
```

### Planteamiento Inicial del Problema
En una planta química hay dos máquinas que envasan detergentes industriales en bidones con un volumen de producto que sigue una distribución normal con desviación estándar de 1 litro. La ingeniera a cargo de la planta debe asegurar que los bidones se están llenando con una media de 10 litros. Pero ella tiene la sospecha de que hay desviaciones en esta media, lo que piensa confirmar usando una muestra aleatoria de 100 envases (50 de cada una de las máquinas). También cree que hay diferencia en el cumplimiento del volumen requerido entre la máquina más antigua y la más moderna, que han de andar por el 90% y 96% de los bidones, respectivamente.

## Pregunta 1.
Si la ingeniera está segura de que el verdadero volumen medio no puede ser inferior a 10 litros y piensa rechazar la hipótesis nula cuando la muestra presente una media mayor a 10,2 litros, ¿cuál es la probabilidad de que cometa un error de tipo I? Para responder, generen un gráfico de la distribución muestral de las medias hipotetizada en donde se marque la zona correspondiente a la probabilidad solicitada, para luego, basándose en este gráfico, calcular el área correspondiente. Tome como ejemplo los scripts presentados en la lectura sobre poder estadístico.

```{r}
media_nula <- 10              # Valor nulo (hipótesis nula verdadera)
valor_critico <- 10.2        # Umbral para rechazar H0
desviacion_estandar_poblacional <- 1  # Desviación estándar de la población en litros
numero_muestras <- 100                 # Tamaño de la muestra (50 + 50)
```

Error Tipo I: rechazar H0 siendo H0 verdadera. Entonces la probabilidad del error tipo I será la probabilidad de dadas las condiciones obtengamos la media muestral que busca la ingeniera: 10.2. (Asumiendo que la media real para este problema es efectivamente 10) 
  
```{r}
# Usaremos ERROR ESTANDAR
# Basado en Script 4.3 de Lectura 02:
error_estandar <- desviacion_estandar_poblacional / sqrt(numero_muestras) 

#Cálculo de la probabilidad del Error Tipo 1
# Calculamos el área a la derecha del valor crítico (una cola) 
# Esto representa rechazar H0 cuando H0 es verdadera 
prob_error_tipo1 <- pnorm(valor_critico, mean = media_nula, sd = error_estandar, lower.tail = FALSE)
cat("La probabilidad de cometer un error de tipo I es:", prob_error_tipo1)

```

```{r}

#realizamos el gráfico de forma análoga al Script 4.3
#x <- seq(media - 5.2 * error_est, media + 5.2 * error_est, by = 0.01)
x <- seq(9.5, 10.5, by = 0.001)

y <- dnorm(x, mean = media_nula, sd = error_estandar)
dist_muestral <- data.frame(x, y)

# graficar la distribución muestral
g1 <- ggplot(data = dist_muestral, aes(x))
g1 <- g1 + stat_function(fun = dnorm, args = list(mean = media_nula, sd = error_estandar),
colour = "steelblue", alpha = 0.7, linewidth = 1)
g1 <- g1 + ylab("Densidad")
g1 <- g1 + xlab("Media Muestral del Volumen [litros]")
g1 <- g1 + ggtitle("Distribución Muestral (H0 Verdadera) y Error Tipo I")
g1 <- g1 + theme_minimal()

# Colorear el área mayor al valor crítico
g1 <- g1 + geom_area(data = subset(dist_muestral, x > valor_critico), aes(y = y), colour = "red", fill = "red", alpha = 0.5)

# Agregar una línea vertical para el valor nulo
g1 <- g1 + geom_vline(aes(xintercept = media_nula),color = "black", linetype = "dashed")

# Mostrar el gráfico obtenido
print(g1)

```

#

Con una media 10 litros y una desviación estándar poblacional de 1 litro, el error estándar de la distribución muestral es de 0.1L. Esto significa que la distribución muestral para H0 es una normal con media 10 y desviación estándar 0.1.
Por lo que viendo nuestro valor crítico de 10.2L, tendríamos una distancia de dos errores estándar. Podemos visualizar este valor y su correspondiente alpha (en rojo: alpha = 0.02275013) en el gráfico anterior.

Por lo tanto, la ingeniera tomará la decisión incorrecta de rechazar H0 cuando esta era correcta (error tipo I) el 2% de las veces.


## Pregunta 2.
Si el verdadero volumen medio de los bidones fuera de 10,1 litros, ¿cuál sería la probabilidad de que la ingeniera, que obviamente no conoce este dato, cometa un error de tipo II? Para responder, agregue al gráfico anterior la verdadera distribución muestral de las medias y marquen (con otro color) la zona correspondiente a la probabilidad solicitada, para luego, basándose en este gráfico, calcular el área correspondiente. También hay ejemplos de este procedimiento en la lectura sobre poder estadístico.

```{r}
media_alternativa <- 10.1     # Nueva media alternativa planteada
```

```{r}
prob_error_tipo2 <- pnorm(q = valor_critico, mean = media_alternativa, sd = error_estandar)
cat("La probabilidad de cometer un error de tipo II (Beta) es:", prob_error_tipo2)
```
```{r}
##USAMOS COMO BASE EL SCRIPT 7.2 DEL CAPITULO 7, LECTURA 4
g2 <- g1 + 
  
  #La verdadera distribución muestral
  stat_function(fun = dnorm, args = list(mean = media_alternativa, sd = error_estandar),
                color = "purple", linewidth = 1, linetype = "solid") +
  
  # Area del Error Tipo II - a la izquierda de 10.2 en la curva nueva
  # Usamos un limite inferior arbitrario lo suficientemente bajo (ej. 9.6) para rellenar
  geom_area(stat = "function", fun = dnorm, args = list(mean = media_alternativa, sd = error_estandar),
            xlim = c(9.6, valor_critico), fill = "yellow", alpha = 0.4) +
  
  labs(title = "Errores de Decisión: Tipo I (Rojo - Alpha) y Tipo II (Amarillo - Beta)",
       subtitle = paste("Alfa =", round(prob_error_tipo1, 4), "| Beta =", round(prob_error_tipo2, 4))) +
  geom_vline(aes(xintercept = media_alternativa),color = "grey", linetype = "dashed")

print(g2)
```


Si la verdadera media es 10.1L, la distribución muestral real se desplaza 0.1 litros a la derecha respecto a la distribución hipotética. Esto corresponde a exactamente un error estándar, provocando que ambas distribuciones estén muy solapadas. Con esto en cuenta ya podemos saber que la probabilidad de fallar en detectar este cambio es alta, más exactamente:

$\beta=0.8413$ $\implies 84.13\%$

Un beta tan alto significa que la prueba fallaría en detectar la desviación real en aproximadamente 84% de los experimentos. Esto se explica principalmente por la pequeña diferencia entre las medias (solo 0.1 litros) y el umbral de rechazo exigente de 10.2 litros, que deja muy poco espacio para distinguir ambas distribuciones. Con estas condiciones la prueba casi nunca detectaría que efectivamente la media se ha movido a 10.1 litros (probabilidad de error tipo II muy alta).

## Pregunta 3.

Como no se conoce el verdadero volumen medio, genere un gráfico del poder estadístico con las condiciones anteriores, pero suponiendo que el verdadero volumen medio podría variar de 10 a 10,4 litros. Hay un ejemplo de este tipo de gráfico en la lectura sobre poder estadístico.

```{r}
medias_verdaderas <- seq(10.0, 10.4, by = 0.01)
```

```{r}
#Utilizando el Script 7.4:
deltas <- medias_verdaderas - media_nula
deltas_normalizados <- deltas / desviacion_estandar_poblacional

f_pzg <- function(x) pwr.norm.test(d = x, n = numero_muestras, sig.level = prob_error_tipo1, 
                alternative = "greater")[["power"]]

poder_unilat <- sapply(deltas_normalizados, f_pzg)

datos_curva <- data.frame(medias_verdaderas, poder_unilat)

g <- ggline(datos_curva, x = "medias_verdaderas", y = "poder_unilat", plot_type = "l", 
            numeric.x.axis = TRUE, 
            title = "Relación entre Poder y Verdadero Volumen Medio",
            xlab = "Verdadero Volumen Medio", 
            ylab = "Poder", 
            color = "blue")

print(g)
```

Utilizamos los valores trabajados hasta ahora para graficar la curva del poder estadístico:
- n = 100
- std = 1
- alpha = 0.0228
- media entre 10.0 y 10.4L

En el gráfico, cuando la media es exactamente 10.0L, el poder es exactamente alpha (0.0228). Luego a medida que aumentamos la verdadera media, el poder aumenta aceleradamente, disminuyendo entonces el beta (recordar que poder = 1 - Beta). Por lo tanto podemos concluir que lo trabajado hasta ahora coincide con lo obtenido, para una media de 10.1 el poder sigue siendo demasiado bajo, resultando en un Beta excesivo. Sin embargo, sí deberíamos ser capaces de detectar medias más altas, por ejemplo, una media de 10.3 ya tendría un poder asociado de aproximadamente 80%.

## Pregunta 4

Considerando la suposición de que el verdadero volumen medio de los bidones es de 10,1 litros, ¿cuántos bidones deberían revisarse para conseguir un poder estadístico de 0,7 y un nivel de significación de 0,05?


Para responder la pregunta, en primer lugar, se definen formalmente las hipótesis que se busca contrastar.Se busca asegurar que es de 10 litros, y la regla de decisión previa establece el rechazo por valores superiores, nos encontramos ante una prueba unilateral. Por eso las hipótesis definidas son:

-Hipotesis Nula ($H_0$): El verdadero volumen medio de los bidones es igual a 10 litros.
Matemáticamente: $$H_0: \mu = 10$$

-Hipotesis Alternativa ($H_A$): El verdadero volumen medio de llenado de los bidones presenta una desviación, siendo mayor a 10 litros.
Matemáticamente: $$H_A : \mu > 10$$

Para calcular cuantas muestras serán necesarias se utiliza la función pwr.norm.test para poder encontrar el valor de n (el número de muestras)

```{r}
# Primero definimos las variables que tenemos de la pregunta
d_calculado <- (10.1 - 10) / 1  # Tamaño del efecto normalizado (Delta / Sigma)
alfa <- 0.05                    # Nivel de significación
poder_deseado <- 0.7            # Poder estadístico

# Ocupamos la función pwr.norm.test dejando 'n' vacío para calcular el valor de este
# Usamos "greater" ya que nuestra Ha es mu>10.
resultado <- pwr.norm.test(d = d_calculado, 
                           sig.level = alfa, 
                           power = poder_deseado, 
                           alternative = "greater") 

print(resultado)
```


El código arroja el resultado de n = 470,56 muestras, en el contexto que se encuentra un número no entero, dado que no se pueden analizar 0,56 muestras, se aproxima el resultado.
Por lo cual se deben realizar 471 muestras para alcanzar a lo menos un poder estadístico del 0,7 y un nivel de significancia de 0,05 bajo la suposición de que la media real se ha desviado a 10,1 litros.








## Pregunta 5

¿Alcanzaría esta muestra para detectar la diferencia que la ingeniera sospecha que existe entre las dos máquinas de la planta con al menos las mismas probabilidades de cometer errores?


Para saber si estos 471 bidones son suficientes para detectar la diferencia que existe entre las dos máquinas de la planta (que las máquinas nuevas sean mejores, específicamente), se procede a usar una prueba de diferencia de proporciones, teniendo el cumplimiento de cada una de estas máquinas con los siguientes valores (información en el enunciado):  
Máquina moderna: p1 = 0,96  
Máquina antigua: p2 = 0,9  
Para realizar esta prueba se calcula el tamaño del efecto para proporciones (h de Cohen), que se obtiene con la siguiente ecuación tomada de la lectura 4 (7.10):  
$$h = 2\arcsin(\sqrt{\hat{p}_1}) - 2\arcsin(\sqrt{\hat{p}_2})$$  
Que reemplazando los valores da como resultado:

```{r}
2 * asin(sqrt(0.96)) - 2 * asin(sqrt(0.90))
```

$$h = 2 \arcsin(\sqrt{0,96}) - 2 \arcsin(\sqrt{0,90}) = 0,2407853$$  

Se observa que se obtiene el mismo resultado al utilizar la función de R Es.h():

```{r}
h <- ES.h(0.96, 0.9)
h
```

Finalmente, se utiliza el tamaño del efecto obtenido (h sin redondear) en la función de R pwr.2p.test() para conocer la cantidad mínima de bidones para detectar la diferencia que existe entre estas dos máquinas de la planta con al menos las mismas probabilidades de cometer errores, es decir, calcular la cantidad muestral mínima que cumpla con el objetivo de mantener al menos las mismas probabilidades de cometer errores, usando el h obtenido y manteniendo la significancia en 0,05 y poder en 0,7:

```{r}
pwr.2p.test(h = h, sig.level = alfa, power = 0.7, alternative = "greater")
```

Con este resultado, se concluye que para al menos mantener las probabilidades de cometer errores se debe tener 2 muestras de 162.327 bidones, lo que significa que redondeando hacia arriba para asegurar tener al menos 0,7 de poder entonces la muestra mínima necesaria es de 326 bidones lo cual es menor que los 471 que se tienen, por lo tanto, la cantidad de bidones que se tienen sí son suficientes para detectar la mejora de la máquina moderna por sobre la máquina antigua.