---
title: "EI-EP05-respuesta-equipo-3"
author: "-"
date: "2026-05-03"
output:
  html_document:
    toc: true # Activa la tabla de contenidos (índice)
    toc_float: true # Permite que el índice se mueva al hacer scroll
    toc_depth: 3 # Define la cantidad de niveles de títulos
    theme: flatly # Tema visual (bootstrap)
    highlight: tango # Define el estilo del código (colores)
    df_print: paged # Hace paginado al mostrar data frames
---

```{r setup, include=FALSE}
knitr::opts_chunk$set(
  echo      = TRUE, # Muestra código R en el documento
  warning   = FALSE, # Oculta advertencias
  message   = FALSE, # Oculta mensajes (como los de carga de paquetes)
  fig.align = "center", # Centra imágenes
  fig.width = 7,
  fig.height = 4 # Parámetros para el tamaño de gráficas
)
```

------------------------------------------------------------------------

# Contexto

En una emocionante competencia de cubos Rubik, participantes de Chile, Argentina, Colombia, Uruguay, Perú y Ecuador demostraron su destreza en resolver tres tipos de cubos: 2x2x2, 3x3x3 y Megaminx. Después del Campeonato Mundial del Cubo, un grupo de investigación interesado en los tiempos que hicieron las jugadoras y los jugadores en la competencia, decidieron estudiar si el país y el tipo de cubo usado en cada prueba tienen influencia en los segundos que se tardan en resolverlos. Para ello usaron una muestra aleatoria de los datos de la competencia, en la cual participaron más de 10.000 personas, con las siguientes variables: `id`, `pais`, `tipo`, `tiempo`.

Considere un nivel de significación α=0,05 para el análisis de la siguiente pregunta. Además, de necesitarse un análisis post-hoc, utilice la corrección de Holm.

# Pregunta 1

> **¿Existen diferencias en el tiempo de resolución de cubos Megaminx entre participantes de Ecuador, Uruguay y Argentina?**

## Datos

El primer paso consiste en cargar los datos desde el archivo `EP05 Datos.csv`. Observamos que los datos se encuentran en formato largo (cada fila representa 1 observación), a continuación pasamos los datos a formato ancho (cada fila cuenta con todas las mediciones que se realizaron para un jugador/a):

```{r}
# Librerías requeridas
library(tidyr)
library(dplyr)

# Carga de datos
datos_largos <- read.csv2("EP05 Datos.csv", stringsAsFactors = TRUE)

# Transformar de formato largo a formato ancho
datos_anchos <- datos_largos %>%
  select(-X) %>%
  pivot_wider(
    names_from = tipo, 
    values_from = tiempo
  )

# Mostrar resultados
head(datos_largos)
head(datos_anchos)
```

## Formulación de hipótesis

De acuerdo a lo pedido, las hipótesis son las siguientes:

H0: El tiempo promedio de resolución de cubos Megaminx es igual entre los participantes de Ecuador, Uruguay y Argentina.\
HA: El tiempo promedio de resolución de cubos Megaminx es distinto para al menos uno de los tres países.

En su versión matemática sería:

$$H_0: \mu_{Ecuador} = \mu_{Uruguay} = \mu_{Argentina}$$

$$H_A: \exists\ i, j \in \{Ecuador, Uruguay, Argentina\},\ i \neq j \mid \mu_{i} \neq \mu_{j}$$

donde μ corresponde al tiempo promedio y los índices son:

$$i,j \in {1, 2, 3}$$

## Condiciones

Identificamos como variable dependiente al tiempo de resolución medido en segundos, que es una variable numérica continua de escala de razón. La variable independiente corresponde al país de origen del participante, una variable categórica con 3 niveles en este estudio: Ecuador, Uruguay y Argentina. Como cada participante representa a un único país, los grupos son mutuamente excluyentes y, por lo tanto, las muestras son independientes entre sí.

La naturaleza de las variables y la cantidad de niveles del factor sugieren utilizar un procedimiento ANOVA de una vía para muestras independientes.

Las condiciones a verificar para esta prueba son:

1.  La variable dependiente debe tener escala de intervalos iguales.
2.  Las observaciones deben ser independientes entre sí.
3.  Las muestras deben provenir de poblaciones que siguen una distribución normal.
4.  Las varianzas de los grupos deben ser aproximadamente iguales (homocedasticidad).

La primera condición se cumple, ya que el tiempo medido en segundos posee escala de razón, que es un caso particular de la escala de intervalos iguales. Respecto a la independencia, el enunciado indica que se trata de una muestra aleatoria de una población superior a 10.000 personas, por lo que es razonable asumir que las observaciones son independientes y que cada grupo representa menos del 10% de su población. Las condiciones 3 y 4 serán verificadas directamente en el código mediante un gráfico Q-Q y la prueba de Levene incluida en la función `ezANOVA()`.

## Prueba ómnibus

A partir de los datos del archivo `EP05 Datos.csv`, se aplica un filtrado para quedarnos solo con las observaciones correspondientes a cubos Megaminx resueltos por participantes de Ecuador, Uruguay o Argentina.

```{r}
library("dplyr")
library("ez")
library("ggpubr")

# Nivel de significación dado por el enunciado
alfa <- 0.05

# Filtrar datos según tipo y país
datos_filtrados <- datos_largos |>
  filter(tipo == "Megaminx" & pais %in% c("Ecuador", "Uruguay", "Argentina"))

# Convertir a factor las variables categóricas
datos_filtrados$pais <- factor(datos_filtrados$pais)
datos_filtrados$id   <- factor(datos_filtrados$id)

print(head(datos_filtrados))
```

Verificamos visualmente la condición de normalidad mediante un gráfico Q-Q por país.

```{r}
# Comprobación visual del supuesto de normalidad
g_qq <- ggqqplot(datos_filtrados, x = "tiempo", facet.by = "pais",
                 color = "pais", alpha = 0.7) +
        ggtitle("Gráfico Q-Q por país para cubos Megaminx")

print(g_qq)
```

Observando el gráfico Q-Q, los puntos de cada grupo se ajustan razonablemente a la línea teórica y se mantienen dentro de las bandas de confianza, por lo que es razonable asumir que las muestras provienen de poblaciones con distribución aproximadamente normal.

A continuación aplicamos la prueba ANOVA ómnibus mediante la función `ezANOVA()`, que además incluye la prueba de Levene para verificar la homocedasticidad.

```{r}
# Realizar el procedimiento ANOVA ómnibus
prueba_anova <- ezANOVA(
  data       = datos_filtrados,
  dv         = tiempo,
  wid        = id,
  between    = pais,
  return_aov = TRUE,
  detailed = TRUE
)

print(prueba_anova)
```

## Interpretación ómnibus

A partir de la salida de `ezANOVA()`, si **p \< 0,05 = α** (verdadero, ya que p = 3.0942e-22), existe evidencia estadística suficiente para rechazar la hipótesis nula y concluir, con un 95% de confianza, que el tiempo promedio de resolución de cubos Megaminx es significativamente distinto en al menos uno de los tres países.

También vemos un valor ges (eta cuadrado) igual a 0.5903, que según las recomendaciones de Cohen (1992), corresponde a un efecto bastante grande (sobre 0.14).

La prueba de Levene incluida en la salida nos permite verificar la cuarta condición. Como su valor p es mayor a α=0,05 (p = 0.9135), no existe evidencia para rechazar la igualdad de varianzas y la condición de homocedasticidad se cumple, validando la aplicación del ANOVA.

Se muestra también un apoyo visual que muestra intervalos de confianza a partir de las medias observadas:

```{r}
# Obtener, cambiar colores y mostrar el gráfico del tamaño del efecto
g2 <- ezPlot(data = datos_filtrados, dv = tiempo, wid = id, between = pais,
             y_lab = "Tiempo solución [s]", x = pais)

g2[["layers"]][[1]][["aes_params"]] <- list(colour = "steelblue", alpha = 0.7) # puntos
g2[["layers"]][[2]][["aes_params"]] <- list(colour = "steelblue", alpha = 0.7) # líneas
g2[["layers"]][[3]][["aes_params"]] <- list(colour = "steelblue", alpha = 0.7) # error

g2 <- g2 + ggtitle("97,5% intervalos de confianza FLSD") + theme_pubr()

print(g2)
```

No es posible concluir diferencias entre los tiempos de jugadores/as cuyo país de origen es Argentina y Uruguay, ya que existe un solapamiento entre los intervalos de confianza. Si se puede ver que existe una diferencia considerable con los tiempos de jugadores/as provenientes de Ecuador.

## Prueba post-hoc

Recordemos que el ANOVA es una prueba ómnibus y no identifica entre qué pares de países se encuentran las diferencias. Por lo tanto, debemos aplicar un procedimiento post-hoc. El enunciado solicita usar la corrección de Holm, por lo que utilizamos la función `pairwise.t.test()`, que permite comparar todos los pares de países aplicando dicha corrección al valor p.

```{r}
# Aplicar procedimiento post-hoc con corrección de Holm
post_hoc_holm <- pairwise.t.test(
  x = datos_filtrados$tiempo,
  g = datos_filtrados$pais,
  p.adjust.method = "holm",
  pool.sd     = TRUE,
  paired      = FALSE,
  alternative = "two.sided"
)

print(post_hoc_holm)
```

## Conclusiones

En la matriz de valores p ajustados, cualquier par de países que presente un valor p \< 0,05 indicará, con un 95% de confianza, que existe una diferencia estadísticamente significativa en el tiempo promedio de resolución de cubos Megaminx entre esos dos países (Ecuador - Argentina [p = 2e-16] y Ecuador - Uruguay [p = 2e-16]). Los pares que presenten un valor p ≥ 0,05 no aportan evidencia suficiente para afirmar que sus tiempos promedio difieran (Uruguay - Argentina [p = 0.35]).

# Pregunta 2

> **Propongan una pregunta de investigación relacionada a la influencia de distintas metodologías de desarrollo de software que necesite ser analizado por medio de un procedimiento ANOVA para muestras independientes con un factor que tenga entre 4 y 6 niveles. Luego invente una población para cada grupo con 5.000 datos, asegurando que cumpla las suposiciones de esta prueba.**

## Pregunta de investigación

Se pide proponer un escenario que cumpla que: 1. Presente una métrica continua (de escala de intervalos o de razón), la cual dependa de un factor categórico independiente que tenga entre 4 y 6 niveles. Y con ello, poder construir una población por grupo que cumpla con las cuatro suposiciones del ANOVA para muestras independientes (escala de intervalos iguales, independencia, normalidad y homocedasticidad).

Pregunta de investigación propuesta: **¿Existen diferencias significativas en la satisfacción promedio del cliente, medida en una escala CSAT de 0 a 100 puntos, al cierre del proyecto, de acuerdo a la metodología de desarrollo de software utilizada (Scrum, Kanban, Extreme Programming, o Waterfall) por equipos de ingeniería independientes?**

Las variables involucradas son:

- **Variable dependiente:** Puntaje de satisfacción del cliente (CSAT), variable numérica continua acotada al rango 0–100, tratada como aproximadamente de intervalos al construirse a partir del promedio de múltiples ítems Likert.
- **Variable independiente (factor):** Metodología de desarrollo, variable categórica con 4 niveles: Scrum, Kanban, Extreme Programming y Waterfall. La cantidad de niveles cumple el criterio de "entre 4 y 6".

La elección de las medias poblacionales se justifica con la literatura: las metodologías ágiles (Scrum, Kanban, XP) involucran al cliente de manera continua mediante sprints o entregas incrementales, lo que tiende a producir mayor satisfacción al cierre, mientras que Waterfall, al ser predictiva y poco flexible ante cambios de requisitos, suele asociarse con menor satisfacción cuando el resultado final difiere de las expectativas iniciales del cliente (Serrador & Pinto, 2015).

## Simulación

Para construir la población se utiliza la función `rnorm()`, que genera datos provenientes de una distribución normal. Se fija una semilla para asegurar reproducibilidad, una desviación estándar idéntica para los cuatro grupos (garantizando homocedasticidad por construcción) y medias diferentes que reflejan el comportamiento esperado descrito anteriormente.

```{r}
library("dplyr")

# Fijar semilla
set.seed(325)

# Parámetros de la población
n_casos <- 5000
desviacion_estandar <- 6 # Homocedasticidad: varianza idéntica para los 4 grupos

# Distribuciones normales para cada nivel del factor
csat_scrum     <- rnorm(n_casos, mean = 82, sd = desviacion_estandar)
csat_kanban    <- rnorm(n_casos, mean = 78, sd = desviacion_estandar)
csat_xp        <- rnorm(n_casos, mean = 80, sd = desviacion_estandar)
csat_waterfall <- rnorm(n_casos, mean = 68, sd = desviacion_estandar)

# Unión de los datos en una única población en formato largo
poblacion_software <- data.frame(
  id = 1:(n_casos * 4),
  metodologia = factor(rep(
    c("Scrum", "Kanban", "Extreme Programming", "Waterfall"),
    each = n_casos
  )),
  csat = c(csat_scrum, csat_kanban, csat_xp, csat_waterfall)
)

# Mostrar una muestra de la población inventada
print(head(poblacion_software))
```

Verificamos explícitamente que la población construida cumple con las cuatro condiciones para aplicar un ANOVA de muestras independientes:

1.  **Escala de intervalos iguales:** la variable dependiente `csat` es una métrica continua medida en una escala numérica de 0 a 100, que se trata como aproximadamente de intervalos.
2.  **Independencia de las observaciones:** el planteamiento asume equipos de ingeniería independientes evaluados al cierre de sus respectivos proyectos, por lo que el puntaje de un equipo no influye sobre el de otro.
3.  **Distribución normal:** se cumple por construcción, ya que cada grupo se generó explícitamente con la función `rnorm()`.
4.  **Homocedasticidad:** se cumple por construcción, dado que todos los grupos comparten la misma desviación estándar (`sd = 6`, varianza = 36).

# Referencias

1.  Jara, J. L., & Köhler, J. (s. f.). Inferencia y modelos estadísticos [Perusall].
2. Cohen, J. (1992). A power primer. Psychological Bulletin, 112(1), 155-159.
3. Serrador, P., & Pinto, J. K. (2015). Does Agile work? — A quantitative analysis of agile project success. International Journal of Project Management, 33(5), 1040–1051.
