---
title: "EI-EP07-respuesta-equipo-2"
author: "---"
output: html_document
date: "2026-05-12"
---

```{r setup, include=FALSE}
options(repos = c(CRAN = "https://cloud.r-project.org"))
knitr::opts_chunk$set(echo = TRUE)
paquetes <- c("tidyr", "dplyr", "car", "ez", "emmeans", "ggpubr", "rstatix", "knitr", "MASS")
install_if_missing <- function(p) {
  if (!require(p, character.only = TRUE)) {
    install.packages(p)
    library(p, character.only = TRUE)
  }
}
invisible(sapply(paquetes, install_if_missing))
```

**En el trabajo de título de una estudiante del DIINF se reportan tiempos de ejecución (en milisegundos) y la cercanía con la solución óptima (en por ciento) de la mejor solución encontrada con tres versiones de un algoritmo genético para resolver instancias del problema del vendedor viajero disponibles en repositorios públicos. Ahora debe enfrentar el análisis de estos datos, por que está solicitando ayuda de las y los estudiantes de Estadística Inferencial.**


## Carga de datos

```{r}
datos <- read.csv("EP07 Datos.csv", stringsAsFactors = TRUE)
```

# Pregunta 1

**Observando los datos, la memorista sospecha que hay diferencias significativas en el tiempo de ejecución entre las versiones A y B del algoritmo cuando las instancias tienen 70 o más nodos. ¿Los datos respaldan la intuición de la memorista? Para responder, filtren los datos para tener las instancias con 70 o más nodos y seleccionen las columnas de los tiempos de ejecución de las versiones A y B en formato ancho. Usando como semilla el valor 13, obtenga muestras aleatorias independientes de 20 tiempos registrados por la versión A y 18 tiempos registrados por la versión B del algoritmo. Realicen un análisis estadístico pertinente (enunciar hipótesis, revisar condiciones, seleccionar pruebas ómnibus y post-hoc según corresponda) para responder la pregunta planteada, utilizando pruebas no paramétricas de ser necesario.**

## Filtro de datos

```{r}
mas70AB <- datos %>% filter(n.nodos >= 70) %>% dplyr::select(tiempo.A, tiempo.B)

# Utilizamos la semilla 13
set.seed(13)

# Obtenemos muestras aleatorias independientes
mas70AB_muestra_A <- sample(mas70AB$tiempo.A, size = 20, replace = FALSE)
mas70AB_muestra_B <- sample(mas70AB$tiempo.B, size = 18, replace = FALSE)
```

## Hipótesis

"la memorista sospecha que hay diferencias significativas en el tiempo de ejecución entre las versiones A y B (...)", según esta afirmación se declara las siguientes hipótesis:

$H_0$: No diferencias significativas en el tiempo de ejecución entre las versiones A y B del algoritmo cuando las instancias tienen 70 o más nodos. Matemáticamente $\mu_{A} = \mu_{B}$

$H_A$: Existen diferencias significativas en el tiempo de ejecución entre las versiones A y B del algoritmo cuando las instancias tienen 70 o más nodos. Matemáticamente $\mu_{A} \neq \mu_{B}$

En este caso lidiamos con 2 muestras independientes tomadas de forma aleatoria asi que se aplicaría un prueba de Suma de rangos de Wilcoxon-Mann-Witney.

## Verificación de condiciones

Procedemos a verififcar si se cumplen las condiciones necesarias para aplicar dicha prueba:

### 1- Independencia de muestras

Como se nos pidió anteriormente tomar dichas muestras independientes y aleatorias utilizando una semilla, se cumple automáticamente la primera condición

### 2- Escala de medición ordinal

Ambas muestras tomadas presentan variables continuas, por lo tanto, también se cumple la segunda condición

### 3- Normalidad

Para justificar el uso de la prueba no paramétrica se necesita que una de las muestras no tenga una distribución cercana a la normal, asi que aplicamos pruebas de Shapiro-Walk en ambas muestras planteando estas hipótesis y denotando $\alpha = 0.5$

$H_0$: La distribución es cercana a la normal

$H_A$: La distribución NO es cercana a la normal

```{r}
shapiro.test(mas70AB_muestra_A)
shapiro.test(mas70AB_muestra_B)
```
Observamos que $p_{A} < p$ mientras que $p_B > p$, por lo que se rechaza $H_0$ y afirmando con un 95% de confianza de que la distribucióin NO es cercana a la normal, justificando el uso de la prueba Wilcoxon-Mann-witney.

## Prueba

```{r}
# Declaramos el alfa
alfa = 0.05

# Aplicamos la prueba U
wilcox.test(mas70AB_muestra_A, mas70AB_muestra_B, alternative = "two.sided",
            conf.level = 1 - alfa)
```
Vemos que $p < \alpha$, por lo que se rechaza $H_0$ a favor de $H_A$.

## Conclusión

Se concluye con un 95% de confianza de que existe una diferencia significativa en los tiempos de ejecución entre las versiones A y B del algoritmo cuando las instancias tienen 70 o más nodos.

# Pregunta 2
**La memorista también sospecha que, al comparar las mismas instancias de prueba con iguales características, las mejores soluciones encontradas por las versiones B y C tienen rendimientos distintos. ¿Estará en lo cierto? Para responder, filtren los datos para tener las instancias con 70 o más nodos y seleccionen las columnas con el mejor rendimiento de las versiones B y C en formato ancho. Usando como semilla el valor 73, obtengan una muestra aleatoria de 24 instancias. Realicen un análisis estadístico pertinente (enunciar hipótesis, revisar condiciones, seleccionar pruebas ómnibus y post-hoc según corresponda) para responder la pregunta planteada, utilizando pruebas no paramétricas de ser necesario.**

## Filtro de datos

```{r}
mas70BC_rend <- datos %>% filter(n.nodos >= 70) %>% dplyr::select(mejor.B, mejor.C)

# Utilizamos la semilla 73
set.seed(73)

# Obtenemos muestras aleatorias independientes
indices <- sample(nrow(mas70BC_rend), size = 24, replace = FALSE)
muestra_p2 <- mas70BC_rend[indices, ]

muestra_B2 <- muestra_p2$mejor.B
muestra_C2 <- muestra_p2$mejor.C
```

$H_0$: No existen diferencias en el rendimiento de las mejores soluciones encontradas entre las versiones B y C del algoritmo cuando las instancias tienen 70 o más nodos.

$H_A$: Existen diferencias en el rendimiento de las mejores soluciones encontradas entre las versiones B y C.

## Verificación de condiciones

### 1- Los pares de observación son independientes entre si

Las 24 instancias de prueba fueron seleccionadas al azar. El rendimiento que obtienen los algoritmos B y C al resolver una instancia específica no influye en el rendimiento que obtendrán al resolver el resto de las instancias. Por ende, los pares de observaciones son independientes entre si.

### 2- Escala de medición a lo menos ordinal

Los porcentaje son conocidos como una escala de razón, por lo que cumple la condición de ser al menos ordinal.

## Prueba

```{r}
# Declaramos el alfa
alfa <- 0.05

# Aplicamos la prueba de rangos con signo de Wilcoxon (muestras relacionadas)
wilcox.test(muestra_B2, muestra_C2,
            alternative = "two.sided", # La pregunta no implica que una es mejor que otra, por lo tanto se ocupa two.sided
            paired = TRUE,
            conf.level = 1 - alfa)
```

## Conclusión

```{r}
resultado_p2 <- wilcox.test(muestra_B2, muestra_C2,
                             alternative = "two.sided",
                             paired = TRUE,
                             conf.level = 1 - alfa)
cat("Valor p obtenido:", resultado_p2$p.value, "\n")
```

Como $p \geq \alpha$, no se rechaza $H_0$, concluyendo que no existe suficiente evidencia para afirmar que los rendimientos son distintos entre las versiones B y C del algoritmo.


# Pregunta 3

**La memorista sospecha que hay diferencias significativas en el tiempo de ejecución entre las versiones del algoritmo cuando las instancias de prueba tienen 50 o más nodos. ¿Los datos respaldan la intuición de la memorista? Para responder, filtren los datos para tener las instancias con 50 o más nodos y seleccionen las columnas con los tiempos de ejecución registrados (en formato ancho). Usando como semilla el valor 43, obtengan muestras aleatorias independientes de 12, 14 y 13 tiempos registrados por las versiones A, B y C, respectivamente. Realicen un análisis estadístico pertinente (enunciar hipótesis, revisar condiciones, seleccionar pruebas ómnibus y post-hoc según corresponda) para responder la pregunta planteada, utilizando pruebas no paramétricas de ser necesario.**

## Filtro de datos

```{r}
mas50ABC <- datos %>% filter(n.nodos >= 50) %>%
            dplyr::select(tiempo.A, tiempo.B, tiempo.C)

# Utilizamos la semilla 43
set.seed(43)

# Obtenemos muestras aleatorias independientes
mas50ABC_muestra_A <- sample(mas50ABC$tiempo.A, size = 12, replace = FALSE)
mas50ABC_muestra_B <- sample(mas50ABC$tiempo.B, size = 14, replace = FALSE)
mas50ABC_muestra_C <- sample(mas50ABC$tiempo.C, size = 13, replace = FALSE)

# Juntamos las muestras en un dataframe 
Tiempo <- c(mas50ABC_muestra_A, mas50ABC_muestra_B, mas50ABC_muestra_C)
Version <- c(rep("A", length(mas50ABC_muestra_A)),
             rep("B", length(mas50ABC_muestra_B)),
             rep("C", length(mas50ABC_muestra_C)))
Version <- factor(Version)
datosABC <- data.frame(Tiempo, Version)
```

## Hipótesis

"La memorista sospecha que hay diferencias significativas en el tiempo de ejecución entre las versiones del algoritmo", según esta afirmación se declara las siguientes hipótesis ómnibus:

$H_0$: No diferencias significativas en el tiempo de ejecución entre las versiones del algoritmo cuando las instancias tienen 70 o más nodos. Matemáticamente $\mu_{A} = \mu_{B} = \mu_{C}$

$H_A$: Existen diferencias significativas en el tiempo de ejecución entre las versiones del algoritmo cuando las instancias tienen 70 o más nodos. Matemáticamente $\exists i, j \in \{\text{A, B, C}\}, i \neq j \mid \mu_i \neq \mu_j$

Se declaró ómnibus porque ahora estamos tratando con más de dos muestras y además de difertentes tamaños, por lo tanto se debería aplicar una prueba de Kruskal-Wallis

## Verificación de condiciones

### 1- Escala de medición ordinal

Las muestras tomadas presentan variables continuas, por lo tanto, se cumple la primera condición.

### 2- Observaciones independientes

Como se nos pidió anteriormente tomar dichas muestras independientes y aleatorias utilizando una semilla, se cumple automáticamente la segunda condición.

### 3- La variable independiente debe tener al menos 2 niveles

Como ya se afirmó antes que ahora estamos utilizando 3 muestras o grupos, también se cumple la tercera condición.

## Prueba

Realizamos la prueba de KrusKal-Wallis y denotando $\alpha=0.05$

```{r}
kruskal.test(Tiempo ~ Version, data = datosABC)
```
Observamos que $p<\alpha$, por lo que se rechaza $H_0$ a favor de $H_A$.

## Procedimiento Post-Hoc

Para el procedimeinto Poat-Hoc, aplicamos el método de Holm

```{r}
post_hoc <- pairwise.wilcox.test(datosABC[["Tiempo"]], datosABC[["Version"]],
                                 p.adjust.method = "holm", exact = FALSE)
post_hoc <- tidy(post_hoc) |> rename(Grupo1 = group2, Grupo2 = group1) |>
            arrange(Grupo1) |> relocate(Grupo1)
cat(paste0("     ", kable(post_hoc, digits = 3, format = "simple")), sep = "\n")
```
Observamos que el valor p más pequeño pertenece al par A-B.

## Conclusión

Se concluye con un 95% de confianza de que existe una diferencia significativa en los tiempos de ejecución entre las versiones de algoritmo, siendo que la versión A presenta una mayor diferencia frente a la versión B.

# Pregunta 4

**La memorista también sospecha que, al comparar las mismas instancias con iguales características, las mejores soluciones encontradas por las diferentes versiones del algoritmo tienen rendimientos distintos. ¿Estará en lo cierto? Para responder, filtren los datos para tener las instancias con 50 o más nodos y seleccionen las columnas con los mejores rendimientos registrados. Usando como semilla el valor 16, obtengan una muestra aleatoria de 22 instancias. Realicen un análisis estadístico pertinente (enunciar hipótesis, revisar condiciones, seleccionar pruebas ómnibus y post-hoc según corresponda) para responder la pregunta planteada, utilizando pruebas no paramétricas de ser necesario.**

## Filtro de datos

```{r}
mas50Mejores <- datos %>% filter(n.nodos >= 50)

# Utilizamos la semilla 16
set.seed(16)

# Obtenemos muestras aleatorias independientes

```