---
title: "EP11-respuesta-equipo-5"
author: ""
output: html_document
date: "2026-08-11"
---

```{r setup, include=FALSE}
options(repos = c(CRAN = "https://cloud.r-project.org"))
knitr::opts_chunk$set(echo = TRUE)
paquetes <- c("dplyr", "car", "caret", "leaps")
install_if_missing <- function(p) {
  if (!require(p, character.only = TRUE)) {
    install.packages(p)
    library(p, character.only = TRUE)
  }
}
invisible(sapply(paquetes, install_if_missing))
```

# Enunciado

**Para este ejercicio usaremos los datos de medidas anatómicas recolectados por Heinz et al. (2003) que ya hemos utilizado en los ejercicios prácticos anteriores (disponibles en el archivo "EP09 Datos.csv"), con la adición de las variables IMC y EN consideradas en el ejercicio práctico anterior.**

## Carga de datos e integración de las variables `IMC` y `EN`

```{r}
# Cargamos el dataframe
datos <- read.csv2("EP09 Datos.csv", stringsAsFactors = TRUE)

# Agregamos una nueva columna llamada IMC, siendo una variable continua
datos$IMC <- datos$Weight / ((datos$Height / 100) ** 2)

# Ahora agregamos la variable dicotómica EN, donde sus valores son "sobrepeso" y "no sobrepeso". 
datos$EN <- factor(
  ifelse(datos$IMC >= 23.2, "sobrepeso", "no sobrepeso"),
  levels = c("no sobrepeso", "sobrepeso")
)
```

# Instrucción 1

**Definir la semilla a utilizar, que corresponde a los primeros cinco dígitos del RUN del integrante de mayor edad del equipo**

Tras una breve converzación entre los integrantes del equipo se verificó que dichos digitos corresponden a 21173

# Instrucción 2

**Seleccionar una muestra de 100 personas, asegurando que la mitad tenga estado nutricional “sobrepeso” y la otra mitad “no sobrepeso”**

Se nos pide obtener una muestra aleatoria de 100 en una proporción de 1:1 entre las clases de la variable EN. Para ello, primero separamos los datos en dos grupos según el estado nutricional (`EN`) y luego seleccionamos 50 individuos de cada grupo. Finalmente, combinamos ambas muestras para obtener un conjunto balanceado de 100 personas.

```{r}
# Utilizamos la semilla del equipo para asegurar la reproducibilidad
set.seed(21173)

# Dividimos los datos en dos grupos respecto a la variable EN
sobrepeso <- datos %>% filter(EN == "sobrepeso")
no_sobrepeso <- datos %>% filter(EN == "no sobrepeso")

# Nos piden seleccionar 100 personas, por lo que procedemos a seleccionar 50 de cada grupo
muestra_sobrepeso <- sobrepeso %>% slice_sample(n = 50)
muestra_no_sobrepeso <- no_sobrepeso %>% slice_sample(n = 50)

# Unimos ambas muestras en una sola (100 personas en total, balanceada)
muestra <- rbind(muestra_sobrepeso, muestra_no_sobrepeso)
```

# Instrucción 3

**Usando las herramientas del paquete leaps, realizar una búsqueda exhaustiva para seleccionar entre dos y ocho predictores que ayuden a estimar la variable Peso (Weight), obviamente sin considerar las nuevas variables IMC ni EN, y luego utilizar las funciones del paquete caret para construir un modelo de regresión lineal múltiple con los predictores escogidos y evaluarlo usando bootstrapping**

Para seleccinar estas variables vamos a utilizar la función `regsubsets` del paquete `leaps`, que nos permite realizar una búsqueda exhaustiva de los mejores subconjuntos de predictores para un modelo de regresión lineal.

```{r}
variables <- setdiff(names(muestra), c("IMC", "EN", "Weight"))

combinaciones <- regsubsets(Weight ~ ., data = muestra[, c("Weight", variables)], nbest = 1, nvmax = 8, method = "exhaustive")

plot(combinaciones, main = "Búsqueda exhaustiva de predictores para Weight")

# Extraer los mejores subconjuntos
resumen_combinaciones <- summary(combinaciones)
i_bic_minimo <- which.min(resumen_combinaciones[["bic"]])
i_r2a_maximo <- which.max(resumen_combinaciones[["adjr2"]])

mejor_comb_bic <- resumen_combinaciones[["which"]][i_bic_minimo ,]
mejor_comb_r2a <- resumen_combinaciones[["which"]][i_r2a_maximo ,]

# Extraer las variables seleccionadas
comb_mejor_bic <- names(mejor_comb_bic[mejor_comb_bic == TRUE])
comb_mejor_r2a <- names(mejor_comb_r2a[mejor_comb_r2a == TRUE])

# Eliminar variables indicadoras
nombres_mejor_bic <- unique(gsub("^(.*)\\d$", "\\1", comb_mejor_bic))
nombres_mejor_r2a <- unique(gsub("^(.*)\\d$", "\\1", comb_mejor_r2a))

# Obtener las fórmulas
pred_mejor_bic <- paste(nombres_mejor_bic[-1], collapse = " + ")
pred_mejor_r2a <- paste(nombres_mejor_r2a[-1], collapse = " + ")

fmla_mejor_bic <- as.formula(paste("Weight", pred_mejor_bic, sep = " ~ "))
fmla_mejor_r2a <- as.formula(paste("Weight", pred_mejor_r2a, sep = " ~ "))

# Construir y mostrar los mejores modelos
modelo_mejor_bic <- lm(fmla_mejor_bic, data = datos)
modelo_mejor_r2a <- lm(fmla_mejor_r2a, data = datos)
cat("- - - - - - - - - - - - - - - - - - - - - - - - - -\n")
cat("Modelo que minimiza el BIC:\n")
print(modelo_mejor_bic)
cat("- - - - - - - - - - - - - - - - - - - - - - - - - -\n")
cat("\nModelo que maximiza el coeficiente de determinación ajustado:\n")
print(modelo_mejor_r2a)
```

Observando el gráfico, en la fila correspondiente al modelo que minimiza el BIC, se puede ver que el mejor modelo incluye las variables `Chest.depth`, `Ankles.diameter`, `Shoulder.Girth`, `Waist.Girth`, `Hip.Girth`, `Thigh.Girth`, `Forearm.Girth` y `Height` siendo un total de 8 predictores. Mientras, los modelos mejores seleccionados que minimizan el BIC y que maximizan el R2 ajustado incluyen estas mismas 8 variables anteriormente. Por lo tanto, el modelo de regresión lineal múltiple sería el siguiente:

```{r}
modelo <- lm(Weight ~ Chest.depth + Ankles.diameter + Shoulder.Girth + Waist.Girth + Hip.Girth + Thigh.Girth + Forearm.Girth + Height, data = datos)
summary(modelo)
```
Se observa que el modelo tiene $R^2 \approx 0.9695$ y un $R_{adj}^2 \approx 0.969$

A continuación procedemos evaluarlo mediante bootstrapping.

```{r}

```

# Instrucción 4

**Haciendo un poco de investigación sobre el paquete caret, en particular cómo hacer Recursive Feature Elimination (RFE), construir un modelo de regresión lineal múltiple para predecir la variable IMC que incluya entre 10 y 20 predictores, seleccionando el conjunto de variables que maximice R2 y que use cinco repeticiones de validación cruzada de cinco pliegues para evitar el sobreajuste (obviamente no se debe considerar las variables Peso, Estatura ni estado nutricional –Weight, Height, EN respectivamente)**

```{r}

```

# Instrucción 5

**Usando RFE, construir un modelo de regresión logística múltiple para la variable EN que incluya el conjunto de predictores, entre dos y seis, que entregue la mejor curva ROC y que utilice validación cruzada dejando uno fuera para evitar el sobreajuste (obviamente no se debe considerar las variables Peso, Estatura –Weight y Height respectivamente– ni IMC)**

```{r}

```

# Instrucción 6

**Pronunciarse sobre la confiabilidad y el poder predictivo de los modelos obtenidos**


```{r}

```

```{r}

```

```{r}

```

```{r}

```

```{r}

```

```{r}

```

```{r}

```
